臺灣臺中地方法院民事判決　94年度重訴字第506號
原　　　告　丙○○
訴訟代理人　高進棖律師
訴訟代理人　蘇顯騰律師
被　　　告　庚○○
　　　　　　甲○○
上　一　人
訴訟代理人　乙○○
　　　　　　戊○○
被　　　告　丁○○
　　　　　　　　　　　　之1
訴訟代理人　戊○○
被　　　告　己○○
上列當事人間請求損害賠償事件，本院於民國96年4月24日言詞
辯論終結，判決如下：
    主      文
原告之訴及假執行之聲請均駁回。
訴訟費用由原告負擔。
    事實及理由
壹、原告主張：
一、兩造於民國86年間為共同出資投資不動產賺取差價獲利，而
    成立合夥契約，約定出資額比例為原告5%，被告庚○○35%
    、被告丁○○25%、被告甲○○25%及被告己○○10%，並於8
    6年9月間先後購置坐落台中市○區○○段第405、405之1號2
    筆土地及同段第406、406之3、406之4號之3筆土地，而前開
    合夥所購買之番婆段第405、405之1號2筆土地暫委由被告丁○○及訴外人乙○○（即被告甲○○之弟）為出名登記名義
    人，而同段第406、406之3及406之4號3筆土地則暫委由被告
    庚○○為出名登記名義人。因前開5筆土地之價金、稅捐、
    費用總計達新台幣（下同）128,660,271元，是原告依5%之
    出資額比例共已繳足應分擔出資額共6,433,013元。
二、兩造間之合夥契約並未訂有合夥事務執行人，本應由全體合
    夥人共同執行合夥事務，詎被告4人竟未經包括原告在內之
    全體合夥人同意，即擅將前開5筆土地予以出售處分予第三
    人（僅剩部分道路及畸零地），並於取得出售土地之價金後
    ，被告即自行為合夥之決算並將款項分配處理完畢，而未依
    原告之出資比例將應受分配之利益分配予原告，是被告顯已
    共同侵害原告之合夥財產權，及依合夥契約所生之分配利益
    請求權。其中就被告共同侵害原告對於合夥財產公同共有之
    所有權部分，原告自得依民法第184條第1項前段及第185條
    之規定，請求被告負連帶損害賠償責任。另出售土地所取得
    之價金，既經被告自行決算及分配完畢，即非屬合夥財產，
    而為原告就合夥財產所應享有之分配利益，因被告自行共同
    分配利益而未依原告之合夥比例分配予原告，顯已共同侵害
    原告依合夥契約所生之利益分配請求權部分，原告自得依同
    法第184條第1項後段、第185條之規定，請求被告負連帶損
    害賠償責任。
三、又本件原告係至起訴前不久經閱覽土地登記簿，始知悉被告
    所為之前開情事，其侵權行為損害賠償請求權之時效自尚未
    消滅。退言之，縱原告之侵權行為損害賠償請求權時效已消
    滅，則原告依同法第197條第2項之規定，仍得依關於不當得
    利之規定，請求被告返還其所受之利益。再者，原告對合夥
    已發生之利益分配債權，為該合夥之債務，而兩造間所成立
    合夥之財產土地已處分殆盡，該合夥財產顯不足將原告應受
    分配之利益分配予原告，是原告自得依同法第681條之規定
    ，請求被告對於不足之額，連帶負其責任。
四、對被告抗辯之陳述：（一）兩造集資共同購買土地，並為規
    劃分割後分筆出售獲利，即屬互約出資以經營共同事業，又
    被告自書為合夥購買土地約定書，且已分得合夥利益，事後
    卻又否認為合夥關係，實乃前後矛盾。（二）否認本件合夥
    事務由被告庚○○擔任合夥事務之執行之人。因本件投資金
    額極大，不可能貿然讓其中1人單獨做決定執行，且多年來
    並未召開合夥人會議，被告庚○○亦未曾向其他合夥人提出
    報告，況亦未見有由被告庚○○任合夥事務執行之人之書面
    約定。（三）所謂損害係指出售及價格未知會原告或經原告
    同意，與實際出售之價格無關，亦即不能以出售價格高於出
    資額即認定為損害原告權利，是被告等明知合夥財產之處分
    應經全體合夥人同意，惟其等私自處分，事後又未將價款歸
    於合夥財產，而私下朋分，此難謂無共同侵權行為之情事。
    （四）民法第681條所謂合夥財產不足清償債務，並未就債
    權種類及範圍作限制規定，亦未限制債務僅限於合夥人以外
    之債務。是原告自得依據該條文請求被告負連帶責任等語。
    並聲明：（一）被告應連帶給付原告6,433,013元及自起訴
    狀繕本送達最後被告之翌日起至清償日止，按年息5%計算之
    利息。（二）訴訟費用由被告連帶負擔。（三）請准供擔保
    宣告假執行。
貳、被告方面
一、被告甲○○、丁○○以：（一）本件僅為購買土地轉售賺取
    差價之共同投資，而非民法第667條第1項規定之互約出資以
    經營共同事業之合夥法律關係，是原告主張依據同法第681
    條之規定請求合夥關係下之連帶給付請求權，應無理由。（
    二）86年間共同投資人，包括原告在內，同意由被告庚○○
    負責投資事務及利潤分配，本件被告甲○○、丁○○雖為土
    地買賣出名登記名義人，然其僅係依被告庚○○之指示配合
    蓋章、出示印鑑證明而已，並無任何侵權行為，亦無侵害原
    告權利之故意過失，且本件既係共同投資而非合夥關係，自
    無所謂合夥財產權及合夥契約所生利益分配請求權受損害之
    情事。況原告5%投資比例應分得已出售土地之利得仍在被告
    庚○○持有中，原告並未有任何損失，是原告主張依民法第
    184條第1項前、後段及第185條之規定請求被告連帶負侵權
    行為損害賠償責任，自屬無據。（三）原告自始知悉已出售
    土地之應分得款項部分，正由被告庚○○持有中，並未發生
    無法律上原因受有利益，致原告受有損害之情形，是原告主
    張不當得利請求權亦無理由等語，資為抗辯。並均聲明：（
    一）原告之訴駁回。（二）訴訟費用由原告負擔。（三）如
    受不利之判決，請准以現金或玉山銀行無記名可轉讓定期存
    單供擔保免為假執行。
二、被告庚○○以：（一）原告自始知悉其係獲授權處理全部土
    地而為執行合夥事務之人，且自86年起，舉凡計畫購地、募
    集資金、收取投資款、購置土地至分割出售土地、收取買賣
    價金及辦理土地過戶等相關業務，均在各合夥人委任下獨立
    執行並完成。（二）其受託處理土地，以有利全體之方式為
    之，並無損及合夥人之權益，否認有侵權行為之情事。且其
    出售土地之價格高於原告出售之價格，更無不當得利可言。
    （三）民法第681條之連帶責任規定，依立法意旨及判例，
    係規範合夥人對外之責任，原告不宜擴大解釋。（四）因本
    件投資之土地未出售完畢，故至今尚未結算亦未清算，故原
    告主張被告侵害其合夥財產權及合夥之分配利益之請求為無
    理由，又依民法第682條第1項之規定，原告尚不得請求合夥
    財產之分析，是原告請求損害賠償，自無理由等語，資為抗
    辯。並均聲明：（一）原告之訴駁回。（二）訴訟費用由原
    告負擔。（三）如受不利之判決，請准以現金或銀行無記名
    可轉讓定期存單供擔保免為假執行。
三、被告己○○則以：（一）系爭合夥事務自始即由被告庚○○
    負責執行。且系爭合夥出資人若包括乙○○，則應為7人，
    但約定書僅記載兩造共5人為合夥人。（二）原告與被告庚○○間因另有國外共同投資案，而兩者對股權之轉讓或計算
    有不同之看法，致影響國內本件合夥之分配，此為彼2人間
    之個人問題，尚與本件其他合夥人無關。（三）況被告未因
    本案有任額利益分配或利益收入，何來共同侵權行為，是原
    告請求被告賠償損害，自無理由等語，資為抗辯。並均聲明
    ：（一）原告之訴及假執行之聲請均駁回。（二）訴訟費用
    由原告負擔。（三）如受不利之判決，願供擔保請准免為假
    執行。
參、得心證之理由
一、查兩造共同出資投資不動產賺取差價獲利，而成立合夥契約
    ，約定出資額比例為原告5%，被告庚○○35%、被告丁○○
    25%、被告甲○○25%、被告己○○10%，並於86年9月間先後
    購置坐落台中市○區○○段第405、405之1號之2筆土地及同
    段第406、406之3及406之4號之3筆土地，且依系爭合夥契約
    約定，前開合夥所購買之番婆段第405、405之1號2筆土地暫
    委由被告丁○○及訴外人乙○○即被告甲○○之弟為登記名
    義人，而同段第406、406之3、406之4號3筆土地則暫委由被
    告庚○○為登記名義人等事實，為兩造所不爭，並有合夥購
    買土地約定書、土地所有權狀、土地登記簿謄本在卷可證，
    自堪信為真實。
二、按借名登記契約者，謂當事人約定，一方經他方同意，而就
    屬於一方現在或將來之財產，以他方之名義，登記為所有人
    或其他權利人；其當事人間之權利義務，應先依雙方之契約
    內容而定，契約未約定者，應以補充解釋之方法決定之，於
    補充解釋時，應參考民法關於委任之相關規定。次按債權人
    對於特定人之權利，債權人只能向債務人請求給付，而不能
    向債務人以外之人請求給付；而債務人亦應向債權人負擔清
    償之責，除有法定或約定事由，亦不得向第三人清償。查兩
    造之合夥與被告丁○○、訴外人乙○○、被告庚○○約定將
    前開土地分別以丁○○、乙○○、庚○○之名義，登記為所
    有人，業如前述；則系爭合夥團體與丁○○、乙○○、庚○○就前開土地分別成立借名登記契約，而非兩造個人與丁○○、乙○○、庚○○就前開土地分別成立借名登記契約，應
    可認定。從而，系爭土地之所有權人應為丁○○、乙○○、
    庚○○，至丁○○、乙○○、庚○○出售系爭土地後未將所
    得金錢交付系爭合夥團體，係對系爭合夥團體構成侵權行為
    或債務不履行而應負損害賠償責任之問題，並非侵害原告對
    於合夥財產公同共有之所有權，是原告主張被告侵害其合夥
    財產公同共有之所有權，即屬無據。
三、另按所謂損益分配乃將經營共同事業所生之利益或損失，分
    配於各合夥人也。合夥財產多於合夥債務及出資之總額者，
    其多出者即為利益，屬於盈餘；合夥財產少於合夥債務及出
    資之總額者，其減少者即為損失，屬於虧損。然分配損益必
    先經過決算，即就合夥所有之財產及所負之債務，實行計算
    ，以決定其損益之數額，再按損益分配之成數分配於各合夥
    人。查原告主張被告出售之系爭土地為405、405之1、405之
    3、405之17、405之20、405之21、405之22、405之23、405
    之24、405之26、405之28、405之29、406、406之3、406之4
    、406之11、406之12、406之13、406之14、406之16、390、
    390之35、390之36、390之37、390之39等25筆土地；而系爭
    405地號土地於89年分割為405之3至405之16地號等14筆土地
    ，406地號土地已於89年分割為406之5至406之10地號等6筆
    土地，此有前開合夥購買土地約定書在卷可證，則405之4至
    405之16與406之5至406之10均尚未出售，應可認定。則依前
    開說明，系爭合夥所有之財產及所負之債務，尚無從實行計
    算其損益分配，原告主張被告共同侵害其依合夥契約所生之
    利益分配請求權，進而依侵權行為損害賠償請求權請求被告
    賠償，亦屬無據。
四、復按最高法院86年度台上字第2995號判決略謂：「民法第68
    2條第1項規定合夥人於合夥清算前，不得請求合夥財產之分
    析。換言之，合夥解散後，應先經清算程序。且合夥財產，
    依同法第697條第1項規定，應先清償合夥債務，或劃出必要
    之數額後尚有賸餘，始應返還各合夥人之出資，必清償合夥
    債務及返還各合夥人出資後，尚有賸餘者，始應按各合夥人
    應受分配利益之成數，分配於各合夥人，此觀同法第697條
    第2項、第699條規定自明。本件兩造合夥解散尚未清算，清
    償合夥債務及劃出必要之數額，有無賸餘財產，迄未可知。
    則上訴人訴請返還合夥出資及利得分配，即有未合」。查原
    告係請求被告給付其依5%之出資額比例共已繳足應分擔出資
    額共6,433,013元，顯非前開合夥財產多於或少於合夥債務
    及出資之總額之盈餘或虧損，依前開說明，原告自不得請求
    系爭合夥財產即出資額之分析，應於合夥解散後先經清算程
    序清償合夥債務及返還各合夥人出資後，尚有賸餘者，始應
    按各合夥人應受分配利益之成數，分配於各合夥人，從而，
    原告亦尚無請求返還合夥出資及利得分配之權利，是原告主
    張被告共同侵害其依合夥契約所生之利益分配請求權，而依
    侵權行為損害賠償請求權請求被告賠償，自屬無據。
五、綜上所述，被告並未侵害原告對於合夥財產公同共有之所有
    權，原告亦尚無請求返還合夥出資及利得分配之權利，從而
    ，原告主張其合夥財產公同共有之所有權、請求返還合夥出
    資及利得分配之權利遭被告共同侵害，而依侵權行為損害賠
    償請求權，請求被告連帶給付6,433,013元及其法定利息，
    為無理由，應予駁回。原告既受敗訴之判決，其假執行之聲
    請亦失所附麗，應併予駁回。
肆、訴訟費用負擔之依據：民事訴訟法第78條。
中　　華　　民　　國　　 96　　年　　5　　月　　24　　日
                  民事第一庭    法  官  陳卿和
正本係照原本作成。
如對本判決上訴，須於判決送達後20日內向本院提出上訴狀。
中　　華　　民　　國　　 96　　年　　5　　月　　24　　日
                                書記官  葉泰濃
